臺灣新竹地方法院民事判決　九十二年度簡上字第一一九號
　　上　訴　人　甲○○
　　被　上訴人　乙○○
右當事人間確認本票債權不存在事件，上訴人對於中華民國九十二年十一月二十一日
本院新竹簡易庭九十二年度竹簡字第五０八號第一審判決提起上訴，本院判決如左：
    主    文
上訴駁回。
第二審訴訟費用由上訴人負擔。
    事    實
甲、上訴人方面：
壹、聲明：
一原判決廢棄。
二確認被上訴人所持有上訴人所簽發如附表一所示本票債權不存在。
貳、陳述：除與原判決記載相同者茲引用之外，補稱：
一原判決並未斟酌上訴人與證人吳筱萍所提出之償還能力證明與貸款證明，且被上訴
  人稱楊進龍至上訴人家中討債並非實情，亦無一筆新台幣（下同）六萬元之借款債
  務。參酌被上訴人於第七商業銀行存款往來明細帳目資料並未顯示有六萬元之提領
  記錄，顯見被上訴人陳述曾自該銀行提領六萬元借予吳筱萍乙節不實。
二證人吳筱萍證述係遭乙○○毆打後匆忙離家，而系爭本票是放在皮包內未帶走，故
  被上訴人自皮包內竊取如附表一所示之系爭本票即有可能。
三系爭本票於民國九十一年三月二十日到期，被上訴人卻遲至九十二年七月始向本院
  聲請本票裁定准予強制執行。蓋因被上訴人於九十一年十月間毆打證人吳筱萍並脅
  迫簽下面額三十三萬一千元之本票一紙，後吳筱萍又遭毆打後離家，於九十一年十
  二月六日返回被上訴人住處拿回個人物品實符常情；而被上訴人因九十二年六月間
  遭吳筱萍提出傷害及恐嚇告訴（臺灣新竹地方法院檢察署九十二年度偵字第三四五
  一號），故其遲延聲請本票裁定之動機是為了牽制吳筱萍對被上訴人所提出之刑事
  告訴。
四被上訴人於九十二年七月二十五日強押吳筱萍至龍其祥律師處簽下和解書。
、證據：除原審提出者外，另提出和解書一份為證。
乙、被上訴人方面：
壹、聲明：上訴駁回。
貳、陳述：吳筱萍於九十一年十二月六日返回被上訴人上開住處，竊取上訴人所簽發
    系爭附表一所示本票一張及附表二所示本票二張。其中附表二編號二的部分是因
    吳筱萍向被上訴人借錢還債而自行簽發；另二張上訴人所簽發者為吳筱萍稱要借
    錢讓其父即上訴人還債，故被上訴人係借款予吳筱萍而非上訴人。且被上訴人亦
    無脅迫或恐嚇吳筱萍之情事。
、證據：援用原審所提出之證據。
丙、本院依職權調閱本院九十二年度竹簡字第四二一號刑事卷全卷、臺灣新竹地方法
    院檢察署九十二年度偵字第三四五一號偵查卷全卷。
    理　　由
一上訴人主張：上訴人於九十年八月二十一日簽發如附表一所示之本票一紙（下稱系
  爭本票），係因上訴人前向訴外人楊進龍借款五十七萬元，乃簽發包括系爭本票在
  內之十九紙本票予楊進龍，作為清償上開債務之憑據，而上訴人於每個月清償部分
  債務時，楊進龍便會將還款同額之本票返還予上訴人。迨至九十一年三月間，上訴
  人因有事未能償還上開借款，乃交付三萬元予訴外人即上訴人之女吳筱萍，委請吳
  筱萍代向楊進龍清償債務，並取回系爭本票，適因吳筱萍當時與被上訴人同居在新
  竹市○○路八九四號處，乃未能即時將系爭本票交還上訴人，而將系爭本票攜往被
  上訴人住處。嗣因被上訴人經常毆打吳筱萍，吳筱萍顧及生命安全，便倉促離去被
  上訴人住處，而未將置放於被上訴人住處之衣物、皮包等物品併予拿走，致系爭本
  票今為被上訴人所不法取得。詎被上訴人因見吳筱萍借機逃跑，竟持系爭本票向本
  院聲請准予對於原告為強制執行，經本院九十二年度票字第一三四八號民事裁定准
  許在案，是本件被上訴人既以非法之方法持有系爭本票，兩造無任何債權債務關係
  存在，爰訴請判決確認被上訴人所持有上訴人所簽發如附表一所示本票債權不存在
  等語。
二被上訴人則以：上訴人女兒吳筱萍曾向被上訴人表示因上訴人積欠訴外人楊進龍債
  務未還，楊進龍即找人至其家中索債，逼迫其簽發本票，並要將其強押至臺北工作
  等語，被上訴人遂自所有第七商業銀行竹蓮分行之帳戶中，提領六萬元借予吳筱萍
  清償債務，而吳筱萍嗣即交付系爭本票及上訴人所簽發交予楊進龍之另紙附表二編
  號一之本票予被上訴人抵償。嗣被上訴人與吳筱萍同居期間，吳筱萍曾表示要幫上
  訴人償還簽賭六合彩所負欠之債務，前後共向被上訴人借款達三、四十萬元，並親
  自簽發如附表二編號二之本票一紙交予被上訴人收執。詎被上訴人與吳筱萍分手後
  ，吳筱萍竟於九十一年十二月六日返回被上訴人上開住處，盜取上開附表二所示本
  票二紙，此經被上訴人提起刑事訴追後，業經臺灣新竹地方法院檢察署檢察官對吳
  筱萍涉嫌竊盜罪嫌提起公訴，現由本院九十二年度竹簡字第四二一號刑事案件審理
  中。是就系爭本票而言，被上訴人既為合法享有票據權利之執票人，而上訴人又為
  系爭本票之發票人，故上訴人請求確認本票債權不存在，顯無理由等語，資為抗辯
  。
三查被上訴人持有上訴人所簽發，並經上訴人女兒吳筱萍在其後背書如附表一所示之
  本票一紙，嗣被上訴人向本院聲請以九十二年度票字第一三四八號民事裁定准許對
  上訴人為強制執行之事實，為兩造所不爭執，且有本院九十二年度票字第一三四八
  號民事案卷在卷可稽，自堪信為真實。
四本件爭點及本院判斷：
  (一)上訴人是否得對被上訴人主張票據法第十三條票據原因關係之抗辯？
  1.按在票據上簽名者，依票上所載文義負責。又票據債務人不得以自己與執票人之
    前手間所存抗辯事由對抗執票人。但執票人取得票據出於惡意者，不在此限。票
    據法第五條第一項、第十三條分別定有明文。故本票為文義證券及無因證券，執
    票人行使票據上權利，就票據之取得，有無正當原因，或有無對價關係，自不負
    證明之責，票據上之權利義務，悉依票上所載文義定之，與其基礎之原因關係各
    自獨立，票據上權利之行使，不以其原因關係存在為前提，執票人行使票據上權
    利時，就其基礎之原因關係確係有效存在，並不負舉證責任。次按票據行為，為
    不要因行為，執票人不負證明關於給付之原因之責任，已如前述，故如票據債務
    人主張執票人取得票據出於惡意時，則應由該債務人負舉證之責（最高法院六十
    四年度度臺上字第一五四０號判例意旨參照）。
  2.上訴人抗辯：九十一年三月間，上訴人因委請吳筱萍代向楊進龍清償債務並交付
    三萬元清償債務後取回系爭本票，適因吳筱萍當時與被上訴人同居在新竹市○○
    路八九四號處，乃未能即時將系爭本票交還上訴人，而將系爭本票置於皮包內攜
    往被上訴人住處，嗣因被上訴人經常毆打吳筱萍，吳筱萍顧及生命安全，便倉促
    離去被上訴人住處，而未將置放於被上訴人住處之衣物、皮包等物品併予拿走，
    致系爭本票為被上訴人竊取而不法取得云云，依前述舉證責任分配之原則，即應
    應由上訴人就被上訴人係惡意取得系爭本票負舉證責任。查：證人吳筱萍雖於原
    審到庭證述：「（問：是否曾經幫你父親向訴外人楊進龍取回一張三萬元的本票
    ？）有，因當時我父親不在家，他把錢交給我，說楊進龍來拿錢時叫我把錢拿給
    他並向他要回本票。」、「（問：通常將本票放在被上訴人家中何處？）放在我
    隨身攜帶的包包的筆記本中。」、「（問：你包包裡總共放幾張本票？）三張。
    」、「（問：在九十一年十二月六日是否有回被上訴人家拿取三萬、三十三萬一
    千元的本票？）在我包包裡面拿的。因為在十月份被上訴人打我，我匆忙離開被
    上訴人家，忘記帶包包一起走。」等語（見原審卷第三八頁、三九頁）。惟證人
    吳筱萍於九十一年十二月六日侵入被上訴人位於新竹市○○路八九四號一樓住處
    ，自一樓飲水機下二盒衛生紙相疊處，盜取被上訴人所有本票，嗣被上訴人發覺
    附表一系爭本票掉落在地上，即表明僅就如附表二所示二紙本票訴追，嗣經本院
    以九十二年度竹簡字第四二一號刑事簡易判決判處吳筱萍竊盜罪刑確定之事實，
    業經本院依職權調閱九十二年度竹簡字第四二一號刑事案卷（下簡稱前開刑事卷
    ）全卷核閱綦詳。證人於前開竊盜案件偵查中就檢察官訊問附表二所示本票二紙
    是否自被上訴人處竊取及自何處竊取，坦言：「我是九十一年十二月六日趁乙○
    ○不在時拿著鑰匙進去偷去的。」、「飲水機下面，那二張本票是乙○○放的。
    」等語（見臺灣新竹地方法院檢察署九十二年度偵字第一一六三號偵查卷第十九
    頁），復於本院刑事庭訊問時自承：本票係從飲水機旁面紙盒拿到的等語（見本
    院前開刑事卷第二七頁反面），而上開陳述攸關其是否應負竊盜罪責，應無不謹
    慎據實陳述之可能，自屬可信。又經本院以證人於刑事程序所陳質之，證人吳筱
    萍即改稱：是從被上訴人住處飲水機下面衛生紙盒疊的地方拿出本票，且因被上
    訴人將本票均折在一起，故未注意係拿取幾張本票，後來才發現拿了兩張本票等
    語（見本院卷第四一、四二頁），是證人主觀上顯亦知悉其所交予被上訴人之本
    票三張均一併由被上訴人收置於飲水機下方衛生紙盒下。則系爭本票在內之三紙
    本票均係被上訴人放置於飲水機下衛生紙盒下，證人僅竊得其中二紙附表二所示
    本票之情，堪予認定。其於本院所證稱係被上訴人擅自由皮包內拿取包含系爭本
    票在內之三張本票云云，顯與刑事程序中所陳不符，且以證人為上訴人之至親，
    所陳應係事後迴護上訴人之詞，要難採信。故上訴人僅執證人吳筱萍之證詞主張
    被上訴人取得系爭本票有惡意之情事，尚不足取。從而，本件上訴人既不能證明
    被上訴人取得系爭支票係出於惡意，自不得執此事由對抗被上訴人，依首開法條
    及說明，上訴人仍應依票上所載文義負責。
  (二)上訴人得否對被上訴人主張票據法第十四條之抗辯？
  1.按票據法第十四條第二項所謂無對價或以不相當之對價取得票據者，不得享有優
    於其前手之權利，係指前手之權利如有瑕疵而附有人的抗辯，則取得人即應繼受
    其瑕疵，人的抗辯並不中斷，如前手無權利時，則取得人並不能取得權利而言。
    如票據債務人主張執票人取得票據係無對價或以不相當之對價取得，則應由該債
    務人負舉證之責任。被上訴人主張系爭本票係因上訴人女兒吳筱萍向其借款三萬
    元清償上訴人積欠楊進龍之債務後，取回交予其作為擔保乙節，雖為上訴人所否
    認。惟查，被上訴人陳稱：其借款予吳筱萍係由第七商業銀行提領乙節，經原審
    依職權向第七商業銀行函查被上訴人自九十一年三月一日起之存款往來明細資料
    ，可見被上訴人帳目至同年九月底確陸續有十萬元、十三萬元、七萬元、十五萬
    三千六百元、四萬五千元、十五萬元、十一萬元、二萬元、二萬元、十五萬元三
    萬元等現金支出情事，有第七商業銀行九十二年九月十六日七竹蓮字第一○○二
    八號函一紙暨所附活期儲蓄存款明細資料表附卷可稽（見原審卷第十八、十九頁
    ）。且證人吳筱萍於前開刑事案件偵訊時雖否認向被上訴人借款，然稱：是伊與
    被上訴人他同居時被上訴人自願拿給伊用的等語（見前開偵查卷第二四頁），且
    於本院刑事庭訊問時自陳：「（問：實際上有無欠告訴人錢？）那是他給我的零
    用錢，告訴人認為我跟他分手就要還錢。」（見本院前開刑事卷第十六頁反面）
    等語，參以被上訴人於九十一年十一月十五日尚匯款一筆五萬元至證人在新竹國
    際商業銀行之帳戶，有傳票及上揭第七商業銀行活期儲蓄存款明細資料表附卷可
    稽，足見被上訴人提供金錢予證人之頻率甚為頻繁，則被上訴人主張借款與吳筱
    萍之情，尚非全無可稽。又上訴人另指摘原判決並未審酌證人吳筱萍之資力云云
    。經查，證人吳筱萍固於九十年十二月二十一日向中國信託商業銀行貸款十五萬
    元，有貸款資料一紙附於刑事卷內可稽（見本院前開刑事卷第二一頁），然該證
    人有無向銀行貸款與是否向被上訴人借款並無必然關係，且其既有向銀行融資之
    必要，更不能排除向被上訴人借款之可能，故上訴人此部分主張亦非足採。此外
    ，上訴人迄未能提出任何足以證明被上訴人係以無對價或不相當之對價取得系爭
    本票之證據供本院審酌，是上訴人徒以被上訴人竊取系爭本票及主張被上訴人並
    無出借款項，係無對價或以不相當之對價取得系爭支票，依前述舉證責任分配之
    法則，自不得認為可採。
  2.按票據法第十四條第一項所謂以惡意取得票據者，不得享有票據上之權利，係指
    從無權處分人之手，受讓票據，於受讓當時有惡意之情形而言，如從有正當處分
    權人之手，受讓票據，係出於惡意時，亦僅生票據法第十三條但書所規定，票據
    債務人得以自己與發票人或執票人之前手間所存人的抗辯之事由對抗執票人而已
    ，尚不生執票人不得享有票據上權利之問題，最高法院著有六十七年台上字第一
    八六二號判例可資參照。系爭本票係上訴人簽發並由吳筱萍背書後，交付予訴外
    楊進龍，並於債務清償後由吳筱萍取回收執之情，為兩造所不爭執。另觀之被上
    訴人多有交付金錢予證人吳筱萍之行為，系爭本票及附表二所示本票均係由被上
    訴人收執，證人吳筱萍復知悉放置之隱密處所等情，倘被上訴人係竊得附表一、
    二所示之本票三張，要無仍使吳筱萍知悉放置處所之可能，故被上訴人所述：系
    爭本票係借款與吳筱萍之擔保乙節，應屬可採。從而，吳筱萍取回系爭本票後，
    再將之交付被上訴人，則被上訴人顯非自無權利人處受讓票據。況上訴人於本院
    言詞辯論時亦自承：沒有辦法提出證據證明被上訴人自吳筱萍皮包中竊走系爭本
    票等語（見本院卷第三七頁）。此外，上訴人取得系爭本票並無惡意之情，業如
    前述。從而，上訴人亦不得執票據法第十四條第一項之規定，對抗被上訴人。
  3.至上訴人雖主張：被上訴人遲延聲請本票裁定之動機是為了牽制吳筱萍對被上訴
    人所提出之刑事告訴云云，然被上訴人究係基於如何之動機而對上訴人主張權利
    ，實與其是否得享有票據上權利無涉，上訴人此部分主張亦非有理。
五綜上所述，本件被上訴人既係自前手吳筱萍處受讓系爭票據，而上訴人不能證明系
  爭本票為被上訴人所竊取，以及被上訴人係以惡意、無對價或不相當之對價取得系
  爭本票，其自應負發票人責任。從而，上訴人依票據法律關係，請求確認被上訴人
  對於如附表一所示之本票債權不存在，為無理由，應予駁回。原審為上訴人敗訴之
  判決，並無不合。上訴意旨指摘原判決不當，求予廢棄改判，為無理由，應予駁回
  其上訴。
六據上論結，本件上訴為無理由，依民事訴訟法第四百三十六條之一第三項，第四百
  四十九條第一項，第七十八條，判決如主文。
中　　　華　　　民　　　國　　九十三　　年　　　三　　　月　　二十三　　日
                                  臺灣新竹地方法院民事第一庭
~B審判長法官  蔡孟芳
~B　　　法官　黃珮禎
~B　　　法官　鄭子俊
右為正本係照原本作成。
不得上訴。
~B法院書記官　林美足
中　　　華　　　民　　　國　　九十三　　年　　　三　　　月　　二十三　　日
~F0
~T48
附表一：
┌──┬──┬─────┬─────┬─────┬───┬──────┐
│編號│票據│金      額│發　票　日│到　期　日│發票人│票        號│
│    │種類│（新台幣）│          │          │      │            │
├──┼──┼─────┼─────┼─────┼───┼──────┤
│ 一 │本票│三萬元    │九十年八月│九十一年三│甲○○│ＴＨ１４７７│
│    │    │          │二十一日  │月二十日  │      │４４        │
└──┴──┴─────┴─────┴─────┴───┴──────┘
~F0
~T48
附表二：
┌──┬──┬─────┬─────┬─────┬───┬──────┐
│編號│票據│金      額│發　票　日│到　期　日│發票人│票        號│
│    │種類│（新台幣）│          │          │      │            │
├──┼──┼─────┼─────┼─────┼───┼──────┤
│ 一 │本票│三萬元    │九十年八月│九十一年二│甲○○│ＴＨ１４７７│
│    │    │          │二十日    │月二十日  │      │４３        │
├──┼──┼─────┼─────┼─────┼───┼──────┤
│ 二 │本票│三十三萬一│九十一年十│九十一年十│吳筱萍│ＣＨ３５５６│
│    │    │千元      │月十二日  │月十二日  │      │８２        │
└──┴──┴─────┴─────┴─────┴───┴──────┘
